【裁判字號】    88,訴,880
【裁判日期】    890128
【裁判案由】    遷讓房屋
【裁判全文】
臺灣臺北地方法院民事判決  八十八年訴字第八八○號
    原      告  辛○○
                庚○○○
    共      同  己○○
    訴訟代理人
    被      告  乙○○    住台北市○○路○段四九巷五弄一號
                丁○○    住同.
                最高法院  設台北市○○街○段六號
    法定代理人  丙○○    住同.
    右二人共同  戊○○    住同.
    訴訟代理人
    複  代理人  甲○○    住同.
右當事人間請求返還房屋事件，本院判決如左：
    主    文
原告之訴及其假執行之聲請均駁回。
訴訟費用由原告負擔。
    事    實
甲、原告方面：
  壹、聲明：
    一、被告應將坐落台北市○○區○○段一小段五六０號土地上門牌號碼台北市○○路○段八五巷二四號五樓建物全部遷讓返還原告。
    二、願供擔保請准宣告假執行。
  貳、陳述：
      坐落台北市○○區○○段一小段五六０號土地（下稱系爭土地）為原告庚○○○所有，其上建物即門牌號碼台北市○○路○段八五巷二四號五樓（下稱系爭
      建物）為原告辛○○所有，訴外人即原告辛○○之祖父張初生及原告於民國（
      下同）五十八年七月十六日與被告最高法院訂立租賃契約（下稱系爭租約），
      將系爭土地及建物出租予被告最高法院，供該院職員即被告乙○○、丁○○作
      為宿舍使用，系爭租約雖未明定租賃期限，但依租約之目的探求當事人真意，
      應認系爭租約定有租至房屋不堪使用時為止之期限，並應受民法第四百四十九
      條之限制不得超過二十年，系爭租約之期限已滿，原告乃於八十七年十二月十
      八日發函催告被告遷讓返還房屋，迄今未獲置理，爰依租賃物返還請求權提起
      本件訴訟。
  、證據：提出土地所有權狀、台北市稅捐稽徵處景美分處五十九年七月九日北市
      稽景乙字第三八０三號通知、七十九年二月二十一日北市稽景乙字第二五二二
      號函、六十一年六月二十六日北市稽景創乙字第五三八二號呈、台北市稅捐稽
      徵處文山分處八十四年七月二十七日北市稽文山（乙）字第一四五九四號函、
      四十年二月房屋租賃合約書、存證信函暨回執、土地登記謄本、買賣所有權移
      轉契約書、房屋現值說明書各一件、房屋稅單二件、戶口名簿三件為證。
乙、被告方面：
  壹、聲明：駁回原告之訴及其假執行之聲請。
  貳、陳述：
      系爭租約係不定期租賃契約，又系爭建物現仍完好無須修繕，租賃之目的亦尚
      未終止，且原告所發存證信函亦無終止系爭租約之意思表示，自不得請求被告
      返還租賃物。
  、證據：提出房屋租賃契約一件為證。
    理    由
甲、程序方面：
    被告乙○○未於言詞辯論期日到場，查無民事訴訟法第三百八十六條各款所列情
    形，茲依原告之聲請，由其一造辯論而為判決。
乙、得心證之理由：
  一、原告主張：訴外人即原告辛○○之祖父張初生及原告於五十八年七月十六日與
      被告最高法院訂立系爭租約，將系爭土地及建物出租予被告最高法院供該院職
      員即被告乙○○、丁○○作為宿舍使用，系爭租約期限已滿，爰依租賃物返還
      請求權請求被告遷讓返還系爭土地及房屋等情；被告則以：系爭租約係不定期
      限，且原告所發存證信函亦無終止系爭租約之意思表示，自不得請求被告返還
      租賃物等語，資為抗辯。
  二、原告主張原告辛○○之祖父張初生及原告就系爭土地及建物於五十八年七月與
      被告最高法院訂立系爭租約並分配予被告乙○○、丁○○作為宿舍使用乙節，
      為被告所不爭執，並有租賃契約在卷足稽，堪信為真實。原告主張系爭契約期
      限已經屆滿，被告則辯稱系爭租約未定期限，原告並未為終止之意思表示，則
      本件所應審究者，在於系爭契約係定有期限抑或未定期限之租賃契約？經查：
  （一）系爭契約附註註明：「本租約訂定後視為甲方（即被告最高法院）有原租約
        第七條但書之通知，乙方（即張初生及原告）業已承認。」而原租約即兩造
        所不爭執之四十年二月房屋租賃合約書第七條約定：「期滿如甲方認有疏散
        之必要意欲繼續租用時得繼續租用，乙方不得異議，但原訂租借期間一個月
        前甲方要通知乙方承認之。」可見系爭租約雖未明定期限，依契約之目的探
        求當事人之真意，應解為被告最高法院當年因政府播遷來台，為迅速恢復審
        判業務暫時租用系爭土地及建物，所謂疏散僅為戰時需要，系爭租約應有定
        以戰爭狀態結束而無疏散必要為止之期限，應受民法第四百四十九條第一項
        之限制，則系爭租約之期限應縮短為二十年。
  （二）按租賃期限屆滿後，承租人仍為租賃物之使用收益，而出租人不即表示反對
        之意思者，視為以不定期限繼續契約，民法第四百五十一條定有明文。系爭
        租約於五十八年七月十六日訂立，應於七十八年七月十五日屆滿，其後被告
        最高法院仍繼續使用系爭土地及建物，原告迄八十七年十二月十九日始發函
        請求被告最高法院返還，自契約期滿已長達九年，原告顯未即表示反對之意
        思，系爭契約應視為以不定期限繼續。
  （三）第按租賃未定期限者，各當事人得隨時終止契約。但有利於承租人之習慣者
        ，從其習慣。前項終止契約，應依習慣先期通知。民法第四百五十條第二項
        、第三項前段著有規定。系爭租約視為以不定期繼續業如前述，在出租人依
        前開規定先期通知並合法終止系爭租約前，並無請求承租人返還之權利。本
        件原告雖曾於八十七年十二月十九日發函予被告最高法院，惟查，該函僅表
        示請求被告最高法院返還系爭房地，並無終止租約之意思表示；且依民法第
        二百六十一條準用民法第二百五十八條第二項之規定，契約當事人之一方有
        數人者，終止之意思表示，應由其全體為之，縱認前揭存證信函已為終止租
        約之意思表示，亦為原告二人而非全體出租人所為，自不生終止之效力。本
        件系爭租約既然尚未終止，租賃關係即仍有效存在，原告自不得請求承租人
        即被告最高法院返還系爭房地。
  三、本件原告係本於租賃關係請求被告返還租賃物，惟系爭租約之承租人僅被告最
      高法院，被告丁○○、乙○○均非租賃契約之當事人，基於契約之相對性原則
      ，原告亦不得本於租賃物返還請求權主張被告丁○○、乙○○應返還系爭房地
      。至租賃關係若因系爭租約終止等原因而消滅，原告得否本於所有人之地位請
      求彼等返還之則屬另一問題。
  四、從而，原告本於租賃物返還請求權請被告返還系爭土地及建物，洵屬無據，不
      應准許；其假執行之聲請，亦失所附麗，應予駁回。
據上論結：本件原告之訴為無理由，依民事訴訟法第三百八十五條第一項前段、第七
十八條，判決如主文。
中      華      民      國    八十九    年      一      月     二十八   日
                                        民事第四庭法      官  劉又菁
右為正本係照原本作成
如對本判決上訴，須於判決送達後二十日內向本院提出上訴狀
中      華      民      國    八十九    年      一      月     二十八   日
~B法院書記官  黃瓊滿


司法院資訊處製作；財團法人民間司法改革基金會備份。
